【裁判字號】    90,判,888
【裁判日期】    900524
【裁判案由】    虛報進口貨物
【裁判全文】
最  高  行  政  法  院  判  決                      九十年度判字第八八八號
    原      告  仲喬貿易有限公司
    代  表  人  甲○○
    被      告  財政部基隆關稅局
    代  表  人  朱恩烈
右當事人間因虛報進口貨物事件，原告不服財政部中華民國八十八年七月八日台財訴
第000000000號再訴願決定，提起行政訴訟。本院判決如左：
    主  文
再訴願決定、訴願決定及原處分均撤銷。
訴訟費用由被告負擔。
    事  實
緣訴外人勃宏企業股份有限公司（下稱勃宏公司）於民國（下同）八十四年九月七日
委由大業報關有限公司（下稱大業公司）向被告申報進口食品乙批（進口報單：第AE
＼八四＼五三七八＼○○二二號），報列進口稅則第一九○一．一○．○○號，稅率
百分之七．五，完稅價格新臺幣（下同）四七八、○九五元，於放行後，經被告依財
政部關稅總局驗估處總驗緝二（一）字第八六六○○○六二號函附資料查核結果，勃
宏公司為人頭公司，原告利用勃宏公司報運進口貨物，並自行開狀透過金融機構直接
支付供應商貨款，而進口人報關時檢附之發票核與信用狀開狀銀行提供之信用狀副本
及存檔發票影本不符，且自開狀日至進口日止之期間，未見信用狀內容有任何變更修
改情事，且均已依開狀金額匯出。被告乃依據關稅法第十二條規定，以開狀銀行提供
之真正交易價格資料，核估其完稅價格為一、九八四、○六八元，認定進口人（勃宏
公司）、開狀人（即原告）暨幕後實際經營者（陳良祥）有共同繳驗偽造發票，低報
價格，企圖偷漏關稅之違法行為。依海關緝私條例第三十七條第一項之規定，共同科
處所漏稅額二倍之罰鍰計二二五、八九六元，並依同條例第四十四條前段規定追徵所
漏稅費一二一、二三一元。原告不服，聲明異議，未獲變更，提起訴願、再訴願，均
遭決定駁回，遂提起本件行政訴訟。茲摘兩造訴辯意旨於次：
原告起訴意旨及補充理由略謂：被告違反租稅法定主義：(一)我國憲法第十九條規定人
民有依法律納稅之義務，即揭示稅捐法定主義之意旨。有關稅捐之核課與徵收，必須
有法律依據，國家非根據法律不得核課徵收稅捐，亦不得要求國民繳納稅捐，而且僅
於具體的經濟生活事件及行為，可以被涵攝於法律的抽象構成要件前提之下時，國家
的稅捐債權始可成立。(二)依關稅法第四條與同法施行細則第三條第二項之規定，關稅
之納稅義務人為收貨人、提貨單或貨物持有人。而所稱提貨單持有人，係指因向收貨
人受讓提貨單所載貨物而持有貨物提貨單向海關申報進口之人。本件原告僅係受託進
口，故於系爭貨物進口後立即將貨物連同提單交給訴外人陳良祥，由其安排報關事宜
，並未加以過問。原告既已將貨物連同提單轉讓，即非收貨人或提貨單持有人，依上
開規定，原告自非關稅之納稅義務人。被告卻對原告處以偷漏關稅額二倍之罰鍰及追
徵所漏進口稅捐，顯然違背租稅法定主義。(三)被告援引財政部六十七年六月十四日台
財關第一六二三三號、八十四年五月九日台財關第八四○一七五九三六號函意旨，將
原告、勃宏公司及訴外人陳良祥共同處分。惟查，本件報關人應是勃宏公司或其委任
之報關行，如有逃漏稅行為，亦係勃宏公司或其委任之報關行之行為，與原告無關，
上開函釋已違反租稅法定之精神，被告加以援用並將原告列為共同處分人，乃屬創設
新的責任要件，使原告對於勃宏公司之稅捐債務負責，顯然違反租稅法定主義。二、
原告與訴外人陳良祥、勃宏公司間並無共謀逃漏關稅之行為：被告認定原告與訴外人
陳良祥共謀逃漏關稅，無非以原告受陳良祥委託開狀，於陳良祥給付貨款後，由陳良
祥自行將提單上之收貨人改為人頭公司勃宏公司，再通知原告補蓋印章，原告並從陳
良祥處收取佣金，彼此間有事前犯意聯絡與事後利益分擔等情為據。惟查：(一)被告認
定原告利用人頭公司勃宏公司與幕後實際經營者陳良祥共同偽造發票，低報進口價格
。惟卻未見其舉證證明勃宏公司為人頭公司及陳良祥為幕後實際經營者之事實，故所
為臆測之說，並不足採。況原告僅受委託進口系爭貨物，系爭貨物進口後，即將貨物
連同提單用印交給訴外人陳良祥，以便其報關提貨。原告既已完成受託任務，自無追
問系爭貨物轉讓與何公司之必要。被告卻認定由陳良祥自行將提單上之收貨人改為人
頭公司勃宏公司，再通知原告補蓋印章，並非事實。(二)原告係具有永續經營理念之公
司，為求公司之長久發展，絕不會違反法令而與勃宏公司或陳良祥共謀逃漏關稅。且
於國際貿易實務上，欲進口貨物之公司因銀行信用額度不足，而委託他人代開信用狀
，協助進口，並許以佣金以為報酬之行為並無任何可非難之處，亦無法律明文禁止。
原告事先亦未察覺陳良祥有逃漏關稅之意圖，更遑論與其共謀，否則每櫃豈僅收取區
區六千元之佣金？而該六千元佣金實僅係代為開立信用狀之報酬，是原告對陳良祥與
勃宏公司於貨物進口後，繳驗偽造發票虛報進口貨物價值之違法行為，原告並不知情
，亦無參與。被告竟據「原告每櫃收取六千元之佣金」以認定原告與陳良祥間有報酬
之約定，故有事前犯意聯絡與事後利益分擔行為，卻未能舉證證明，顯有違誤。三、
陳良祥逃漏關稅之意圖係隱藏於心中，原告無從得知，尤其陳良祥係欲利用原告以達
進口貨物之目的，當然更不會透露任何蛛絲馬跡使原告產生懷疑，原告實在無從得知
陳良祥之意圖。而海關緝私條例第三十七條關於報運貨物進口得處罰之規定，性質上
屬行政上之秩序罰，故處罰時應以行為人有故意或過失為限，此亦為司法院釋字第二
七五號解釋所確立，然前揭財政部八十四年五月九日台財關第八四○一七五九三六號
函示卻與該解釋意旨相違，被告竟予援引而對不知情之原告加以處罰，顯屬違法。四
、況按「為加速進口貨物通關，海關得按納稅義務人申報之稅則號別及完稅價格，先
行徵稅驗放，事後再加審查；如有應退應補稅款者，應於貨物放行後六個月內，通知
納稅義務人，逾期視為業經核定」，關稅法第五條之一第一項定有明文。依被告之認
定，原告與勃宏公司及陳良祥為共謀者，則當被告發現本件短報時，何以不通知原告
補稅？其未通知原告補稅，顯將原告排除於納稅義務人之外，原告既非納稅義務人，
又怎可在本件中被追繳稅款及罰鍰？苟被告並未對勃宏公司或陳良祥發補稅通知，則
依上開規定，納稅義務人申報之稅則號別及完稅價格均視為業經核定，自無追繳稅款
及罰鍰之理，足見被告所為之處分，顯屬違法。五、鈞院另案與本件起訴事實相同之
案件，業經鈞院以八十九年度判字第三三三○號判決「再訴願決定、訴願決定及原處
分均撤銷。」茲摘錄判決理由如次：「．．．然查，遍查卷內，並無台寧特公司係人
頭公司，負責人業已出境，該公司係遭到盜用之查證資料．．．又原告雖不否認以每
櫃六千元之代價作為代開立信用狀之報酬，然於國際貿易實務上，既容許欲進口貨物
之公司因銀行信用額度不足而委託他人代開信用狀以協助進口，並許以佣金以為報酬
之行為，且亦無法律明文禁止，何以原告此舉即構成其與陳良祥及台寧特公司間對本
件繳驗偽造發票虛報進口貨物價值之違法行為有事前犯意聯絡及事後行為（或利益）
分擔之行為？被告據以認定之依據何在，亦未見被告載明其認定證據。從而，單憑卷
內資料無從認定原告是否與進口人台寧特公司及陳良祥間有事前犯意聯絡及事後行為
（或利益）分擔之行為，被告遽以認定原告有參與本件逃漏關稅之行為，即屬可議，
一再訴願決定未予糾正，亦有未合。原告所訴，尚非無據，爰由本院併予撤銷，並由
被告另為適當之處分，以期適法，並維原告權益。」。六、綜上所述，被告所為處分
於法不合，爰訴請將再訴願決定、訴願決定及原處分均撤銷，以維法制，並維人民正
當權益等語。
被告答辯意旨略謂：一、本案進口人為勃宏公司，經財政部關稅總局驗估處查證結果
，為人頭公司，原告利用此人頭公司報運進口貨物，並自行開狀透過金融機構直接支
付供應商貨款，而系案進口人報關時檢附之發票核與信用狀開狀銀行提供之信用狀副
本及存檔發票影本不符，且自開狀日至進口日止之期間，未見信用狀內容有任何變更
修改情事，且均已依開狀金額匯出。準此，被告依據關稅法第十二條規定以開狀銀行
提供之真正交易價格資料核估，並將本案開狀人及報運進口人，依案情列為本案共同
受處分人，與涉及偽造發票，虛報貨物價格所為之處分，於法並無不合。二、本案報
關進口人勃宏公司前經財政部關稅總局驗估處聯合財政部賦稅署第五組共同查獲該公
司為一人頭公司，負責人遭人盜用人頭，而實際貨主利用其名義報關進口貨物卻又自
行開狀透過金融機構直接支付供應商貨款，以此方式繳驗偽造發票，低報貨價逃漏巨
額稅費，且本案經財政部關稅總局驗估處多次訪談原告據稱：該公司所開之信用狀，
除自行進口外，其餘均是陳良祥所委託開狀，陳良祥支付該公司貨款後，即自行將提
單上之收貨人改為其欲報關進口之公司，再通知該公司赴其公司補蓋章，原告並從陳
良祥處收取每櫃（二十呎）新臺幣陸仟元之佣金；是以原告與報運進口人間之提單轉
讓及該公司坦承透過國內金融機構開狀贖單於貨物進口後轉與人頭公司並收取佣金之
方式，涉有「事前犯意聯絡，事後行為（或利益）分擔」之不法具體事證至為明顯，
乃依財政部六十七年六月十四日台財關第一六二三三號函暨財政部八十四年五月九日
台財關第八四○一七五九三六號函意旨，將報關進口人與原告併列為共同受處分人，
依法核處，應屬適法。三、本案已查得原告與報關進口人（勃宏公司）間涉有「事前
犯意聯絡，事後行為（或利益）分擔」，且國外供應商並未與本案報關進口人有貿易
往來，而由原告自行透過金融機構開狀，直接支付供應商貨款，再利用勃宏公司名義
報運進口貨物，以此方式繳驗偽造發票，低報貨價，逃漏巨額稅費自應依海關緝私條
例第三十七條第一項及第四十四條規定核處，而不受關稅法第五條之一第一項規定限
制。原告所稱，核無可採。四、綜上所述，被告原處分及維持原處分之決定，認事用
法洵無不合，原告之訴顯無理由，請予以駁回等語。
    理  由
本件再訴願決定以：「本件訴外人勃宏公司於八十四年九月七日委由大業報關有限公
司向被告申報進口食品乙批，完稅價格為四七八、○九五元，於放行後，嗣經被告依
財政部關稅總局驗估處總驗緝二（一）字第八六六○○○六二號函所附資料查核結果
，勃宏公司為人頭公司，原告利用此人頭公司報運進口貨物，並自行開狀透過金融機
構直接支付供應商貨款，而勃宏公司報關時檢附之發票核與信用狀開狀銀行提供之信
用狀副本及存檔發票影本不符。乃依據關稅法第十二條規定，以開狀銀行提供之真正
交易價格資料，核估其完稅價格為一、九八四、○六八元，則進口人、開狀人暨幕後
實際經營者陳良祥有繳驗偽造發票，低報價格，偷漏關稅之行為，被告乃依據海關緝
私條例第三十七條第一項之規定，共同科處所漏稅額二倍之罰鍰計二二五、八九六元
，並依同條例第四十四條前段規定追徵所漏稅費計一二一、二三一元。原告不服，主
張關稅納稅義務人為向海關申報進口之人，且對於非申報人，不得課以虛報責任，原
告既於進口後即轉讓該貨物，並未以自己名義或委託他人進行報關，自不得課以虛報
貨物價值繳驗不實發票之責任。又關稅法第五條之一規定，為加速進口貨物通關，海
關得按納稅義務人申報之稅則號別及完稅價格，先行繳稅驗放，事後再加審查，如有
應退補稅款者，應於貨物放行六個月內通知納稅義務人，逾期視為業經核定。原告於
貨物放行六個月內，從未接獲任何補稅通知，遽對其補稅罰鍰，於法無據等語，聲明
異議。被告八十六年九月二十五日基普六字第八七一○八八二七號通知書以，經查本
案係以人頭公司勃宏公司名義進口，透過原告開狀；又原告於財政部關稅總局驗估處
訪談時訴稱，其所開之信用狀，除自行進口外，其餘均是陳良祥所委託開狀，陳良祥
支付貨款後，即自行將提單上之收貨人改為其欲報關進口之公司，再通知原告赴其公
司補蓋章，原告並從陳良祥處收取每櫃（二十呎）六、○○○元之佣金。是以原告與
陳良祥間涉有事前犯意聯絡，事後行為（或利益）分擔之不法具體事證，依財政部六
十七年六月十四日台財關第一六二三三號函及八十四年五月九日台財關第八四○一七
五九三六號函釋意旨，分別將幕後實際經營者（陳良祥）與原告併列為共同受處分人
，依法核處，應屬適法。又查本案已查得原告與報運進口人（勃宏公司）間涉有事前
犯意聯絡，事後行為（或利益）分擔，且國外供應商並未與本案進口人有貿易往來，
而原告利用勃宏公司名義報運進口貨物，但自行透過金融機構開狀，直接支付供應商
貨款，以此方式繳驗偽變造發票，低報貨價，逃漏巨額稅捐，自應依海關緝私條例規
定核處，而不受關稅法第五條之一第一項規定限制，所訴核不足採。本案原告涉及繳
驗偽變造發票，虛報進口貨物價格之違法情事，從而原處分據以論處，並無不當為由
，乃駁回其異議。原告仍不服，訴經財政部關稅總局訴願決定亦持被告相同之論見，
駁回其訴願，審諸規定，核無不妥。茲原告仍持前詞爭執，自難認為有理由，本件訴
願決定及原處分均應予維持。」為由，而駁回原告之再訴願，固非無見。惟查，原處
分卷雖附有本案報關時所繳驗之發票、銀行存檔發票、結匯單據及L/C等影本，得據
以證明進口人勃宏公司涉有繳驗偽造、變造或不實之發票，低報價格，偷漏關稅之行
為。但遍查卷內，並無勃宏公司係人頭公司之查證資料；另被告之處分書及一再訴願
決定書均載明原告於財政部關稅總局驗估處訪談時訴稱，其所開之信用狀，除自行進
口外，其餘均是陳良祥所委託開狀，陳良祥支付貨款後，即自行將提單上之收貨人改
為其欲報關進口之公司，再通知原告赴其公司補蓋章，原告並從陳良祥處收取每櫃（
二十呎）六、○○○元之佣金等語。而據以認定原告與陳良祥間涉有事前犯意聯絡，
事後行為（或利益）分擔，然本件有關卷證並無該訪談紀錄，自難遽爾認定原告與進
口人勃宏公司及陳良祥間有事前犯意聯絡及事後行為（或利益）分擔之行為，而謂原
告有參與共同涉有繳驗偽造、變造或不實之發票，低報價格，偷漏關稅之行為，原處
分就此未予詳究，遽爾認定原告有參與本件逃漏關稅之行為，自有未洽，一再訴願決
定未予糾正，亦有未合。原告執以指摘，非無理由，自應將再訴願決定、訴願決定及
原處分均撤銷，由被告查明後，另為適法之處分，以符法制。
據上論結，本件原告之訴為有理由，爰依行政訴訟法施行法第二條、行政訴訟法第九
十八條第三項前段，判決如主文。
中    華    民    國     九十        年      五      月     二十四      日
                    最 高 行 政 法 院  第 四 庭
                                審 判 長 法  官      葉  振  權
                                         法  官      蔡  進  田
                                         法  官      吳  錦  龍
                                         法  官      劉  鑫  楨
                                         法  官      吳  明  鴻
右  正  本  證  明  與  原  本  無  異
                                         法院書記官  陳  盛  信
中    華    民    國     九十        年      五      月     二十四      日


司法院資訊處製作；財團法人民間司法改革基金會備份。
